【裁判字號】    89,判,2870
【裁判日期】    891005
【裁判案由】    營利事業所得稅
【裁判全文】
最  高  行  政  法  院  判  決                  八十九年度判字第二八七○號
    原      告  中國人壽保險股份有限公司
    代  表  人  乙○○
    送達代收人  甲○○
    被      告  財政部臺北市國稅局
    代  表  人  張盛和
右當事人間因營利事業所得稅事件，原告不服行政院中華民國八十八年七月七日台八
十八訴字第二六五三八號再訴願決定，提起行政訴訟，本院判決如左：
    主  文
原告之訴駁回。
訴訟費用由原告負擔。
    事  實
緣原告民國八十四年度營利事業所得稅結算申報，列報研究發展單位專業研究人員之
薪資支出新台幣（下同）一○、○○九、二一四元，可抵減稅額一、五○一、三八二
元，被告初查，以依原告組織圖所示，其並未設置專責研究單位，與公司研究與發展
人才培訓及建立國際品牌形象支出適用投資抵減辦法（以下簡稱投資抵減辦法）第二
條規定不符，乃未准抵減稅額。原告不服，申經復查決定，未准變更，提起訴願、再
訴願，遞遭決定駁回，遂提起行政訴訟。茲摘兩造訴辯意旨如次：
原告起訴意旨略謂：一、依促進產業升級條例之規定，僅須為投資於研究與發展之支
出即可抵減營利事業所得稅，促進產業升級條例第六條，定有明文。次按行政院依據
前開條例，訂定之投資抵減辦法第二條規定：「本辦法所稱研究與發展之支出，包括
公司為研究新產品、改進生產技術、改進提供勞務技術及改善製程所支出之左列費用
：一研究發展單位專業研究人員之薪資。二．．．。」惟查，促進產業升級條例第六
條第一項第三款並無規定僅「獨立研究發展單位」所發生之研究發展支出方能適用投
資抵減稅額，又研發新產品、改進生產技術、改進提供勞務技術及改善製程之費用均
未限於研究發展單位所發生者。而促進產業升級條例之立法意旨係為鼓勵公司從事研
究發展工作，致力於產業之升級，至於研究單位及研究人員，應如何組織、如何配置
、甚或研究發展單位之名稱、數量、層級如何規範，促進產業升級條例並未設限。換
言之，各生產事業得依其個別之需要，在經濟合理之原則下，依其從事之業務不同，
決定其研究發展單位，是否應獨立於其他部門。今該條例授權之行政規章即投資抵減
辦法竟增列企業必設「研究發展單位」其產生之研究人員薪資方有企業投資抵減之適
用，添加法律所無限制，限縮母法之適用，顯有違憲法第十九條租稅法律主義。準此
，促進產業升級條例第六條，既未明文「公司須設有研究發展單位，方可抵減應納之
營利事業所得稅額」，故被告應予審究者為原告申報之專業研究人員有無從事研究發
展工作之事實，研究費用是否真實。原處分及訴願駁回理由中提及：被告公司未設置
專責研究發展單位云云，而否准原告申報抵減之稅額，顯係為課稅目的而任意設限。
二、原告申報之研發人員均實際從事商品研究發展工作：促進產業升級條例並未就研
究單位及研究人員，應如何組織、如何配置、甚或研究發展單位之名稱、數量、層級
如何，予以規範，已如前述。原告申報之研發人員羅文浩、洪鴻銘均為學有專長、經
驗豐富之合格精算師，於編制上雖隸屬於總經理室，惟仍不影響其專職於公司保險商
品之開發研究。被告及訴願決定理由中逕以該二人與其餘研發人員分屬不同部分，即
斷言其非以研究發展專職，顯於法不合，因該二人係負責並指導原告研發小組新商品
研發計畫執行之專家，實際參與各項研發計畫之工作。自不能因原告公司組織、配置
不同一般，則遽以認定其非屬專職人員。又查再訴願決定謂：「再訴願人僅於申請復
查時檢具商品研究開發方案，其內容僅對研發目的、研發流程、本年度研究發展重點
及評估等項目作一簡述並無具體研究計畫及研發人員參與研究之紀錄或報告可稽．．
．」等語。惟查，原告為國內知名保險業者，鑑於保險市場多變性，因應法令之變動
，伴隨消費者對保險市場需求的改變，同業競爭日益激烈，必須開發更具競爭力之商
品，乃由公司內二名最頂尖之精算師配合數位專職商品設計且具專業學歷背景之研究
人員組成「商品研發小組」，專司新保險商品之開發設計工作。並於每年度始期，即
研議該年度之研發商品目的、研發流程並配合該年度之需求提出年度研究發展重點，
此有原告公司八十四年研究開發方案可稽，該研究開發方案即為原告公司商品研發小
組整年度之研究計畫大綱，茲另檢附研發人員之實際研究記錄及報告，以為原告確有
從事研發工作之佐證。並就原告商品研發人員之研發流程簡述如下：1.搜集資訊，了
解未來發展的趨勢及個人的需求。2.就研擬開發的新保險商品之保障範圍，面對目標
市場，考慮公司及保戶要求之間的衝突平衡為初步的利潤、死亡率、疾病率、繼續率
、費用等為費率的釐訂。惟費率釐訂時，須詳加預測並且估計預期未來情況，同時設
立一些假設，惟每一假設都要以公司最近經驗或同業的經驗，加以分析檢討。3.各項
基礎率擬訂后，決定產品和價格，惟因每一研發人員之主觀判斷不同，因此須不斷與
其他管理人員蹉商，以公司目標、競爭情況、法令規令、充分性、公平性、以及市場
性，評估各種可行的價格。4.預測與調整：設立未來每年的預期業務水準及基本精算
假設，以保持費率的合理性。經過以上一連串的測試之後，始將新商品交相關單位研
討，最後若經原告之經營決策會核可，即正式交由行銷企劃單位設計保險契約，以利
推出於保險市場。綜上，原告之商品研發小組雖在行政編制上另有所屬之部門單位，
而其小組成員或可能因職務調動或離職而有異動，惟只要編入此商品研發小組，則其
工作職掌即為新產品之研究開發，而非拘泥於形式上所屬之行政單位編制，或給予新
產品之研發以外之工作。三、被告亦曾於復查決定書中另指稱：原告所附商品開發計
畫為一般正常營運之一部分，實乃被告不明瞭保險業特性所致。蓋如何配合相關法令
的修改，伴隨國人保險觀念變革，設計符合保戶需求之新商品，係原告公司永續生存
之所繫。原告若未立該商品研發小組，原告仍可正常營運，惟營運中將無法有創新之
保險商品推出，或恐發生因未經慎密研究、精算、測試過程，造成保險契約內容的嚴
重錯誤，如：解約金計算錯誤，而失去市場競爭力。況今日企業致力於產品之研究開
發，所希冀者不外能以新商品爭取新市場，並提供符合消費者需求之商品，若此配合
新市場需求而進行新商品研發設計工作，非屬研究發展之範疇，則促進產業升級條例
及其相關法規適用對象為何？四、綜右所陳，原告所列之研發人員薪資確實符合促進
產業升級條例第六條第一項第三款之「投資研究與發展」支出之範疇，是以，原告八
十四年度營利事業所得稅結算申報中之研究發展單位專業研究人員之薪資，遭不予認
列為可抵減稅額項目之處分事件，顯有違誤。為此，請判決撤銷原處分及一再訴願決
定等語。
被告答辯意旨略謂：一、原告八十四年度申報研究發展支出一○、○○九、二一四元
，人才培訓支出一二、八七七、三四四元，申報可供抵減稅額為三、四三二、九八四
元。被告初查以原告未成立專責研究部門，非專業研究人員薪資一○、○○九、二一
四元，不予認列，可抵減稅額核定為一、九三一、六○二元。原告不服，申請復查，
經被告復查決定以，原告提示公司組織圖，並未設置專責研究發展單位，所附商品開
發計畫為一般正常營運之一部分，而申報研發人員，亦非以研究發展為專職，與投資
抵減辦法第二條第一款規定不合，本年度申報研究發展專業研究人員之薪資一○、○
○九、二一四元，未予認列。二、原告提示其公司組織圖，經核並未設置專責研究發
展單位，核與投資抵減辦法第二條第一款規定不合。次核所附商品開發計畫為一般保
險營運之一部分，而申報研發人員，係以任務編組方式為之，而非以研究發展為專職
，如精算師羅文浩，精算師洪鴻銘為總經理室人員，其餘余紹賢等人為企劃人員，核
與投資抵減辦法第二條第一款「研究發展單位專業研究人員」之規定不合。三、至投
資抵減辦法固未就研究發展單位之名稱、組織層級、規模及數量予以限制，應由稅捐
稽徵機關就公司申報所檢附之證明文件，核實認定其是否確有研究發展之事實，原告
一再訴稱所列報之研究人員羅文浩等人確有研發事實，專門從事保險資料之收集及新
產品之研究開發云云，惟僅於申請復查時檢具商品研究開發方案一份，其內容僅對研
發目的、研發流程、本年度研究發展重點及評估等項目作一簡述，並無具體研究計畫
及研發人員參與研究之紀錄或報告可稽，尚難認有研究發展之事實。從而被告未准所
列報之研發人員薪資支出抵減稅額，並無違誤。原告所訴核無足採，請判決駁回等語
。
    理  由
按為促進產業升級需要，公司得在投資於研究與發展、人才培訓及建立國際品牌形象
之支出金額百分之五至百分之二十限度內，抵減當年度應納營利事業所得稅額，當年
度不足抵減時，得在以後四年度內抵減之，為促進產業升級條例第六條第一項第三款
所規定。又「本辦法所稱研究與發展之支出，包括公司為研究新產品、改進生產技術
、改進提供勞務技術及改善製程所支出之左列費用：一研究發展單位專業研究人員之
薪資．．．」為投資抵減辦法第二條第一款所明定。查，本件原告八十四年度營利事
業所得稅結算申報，原列報研究發展支出一○、○○九、二一四元，人才培訓支出一
二、八七七、三四四元，申報可供抵減稅額為三、四三二、九八四元。被告初查以原
告未成立專責研究部門，非專業研究人員薪資一○、○○九、二一四元，不予認列，
核定可抵減稅額為一、九三一、六○二元。原告不服，申請復查，未獲變更，遂循序
提起行政訴訟，主張：依促進產業升級條例之規定，僅須為投資於研究與發展之支出
即可抵減稅額。促進產業升級條例第六條第一項第三款並無規定僅「獨立研究發展單
位」所發生之研究發展支出方能適用投資抵減稅額，至於研究單位及研究人員，應如
何組織、如何配置、數量、層級如何規範，促進產業升級條例並未設限。原告申報之
研發人員羅文浩、洪鴻銘均為學有專長、經驗豐富之合格精算師，於編制上雖隸屬於
總經理室，惟仍不影響其專職於公司保險商品之開發研究。鑑於保險市場多變性，因
應法令之變動，伴隨消費者對保險市場需求的改變，同業競爭日益激烈，必須開發更
具競爭力之商品，乃由公司內二名最頂尖之精算師配合數位專職商品設計且具專業學
歷背景之研究人員組成「商品研發小組」，專司新保險商品之開發設計工作。並於每
年度始期，即研議該年度之研發商品目的、研發流程並配合該年度之需求提出年度研
究發展重點，此有原告公司八十四年研究開發方案可稽，該研究開發方案即為原告公
司商品研發小組整年度之研究計畫大綱，茲另檢附研發人員之實際研究記錄及報告，
以為原告確有從事研發工作之佐證，被告之處分，於法有違云云。經查，政府為獎勵
研究與發展、建立國際品牌形象有關之研究發展、防治污染、生產自動化等功能性投
資及建立重要科技事業之租稅工具，並兼具調節產業結構之作用，特於促進產業升級
條例第二章明定減免租稅之規定。為求發揮上開功能，及防止減免租稅之浮濫，特於
該條例第六條第三項明定得減免租稅之特定產業，其適用範圍及施行期間，授權行政
院定之。行政院據此訂頒投資抵減辦法，其第二條第一款規定「研究發展單位專業研
究人員」之薪資，始可減免租稅，係屬於適用範圍之規定，即在首揭促進產業升級條
例第六條第三項授權訂定之範圍，無違憲法第十九條租稅法律主義之意旨，原告顯係
誤會首揭法條之規定，合先明。本件原告公司並未設置專責研究發展單位，於復查
時所附商品開發計畫為一般正常營運之一部分，且申報之研發人員亦非以研究發展為
專職，與首揭投資抵減辦法第二條第一款規定不合；即其精算師羅文浩、洪鴻銘均為
總經理室人員，其餘余紹賢等為企劃部人員，核與投資抵減辦法第二條第一款規定不
合。雖投資抵減辦法並未就研究發展單位之名稱、組織層級、規模及數量予以限制，
自應由稅捐稽徵機關，就公司申報所檢附之證明文件，核實認定其是否確有研究發展
之事實。原告一再訴稱：所列報之研究人員羅文浩等人確有研發事實，專門從事保險
資料之收集及新產品之研究開發云云，惟僅於申請復查時檢具商品研究開發方案一份
，其內容僅對研發目的、研發流程、本年度研究發展重點及評估等項目作一簡述，並
無具體研究計畫及研究人員參與研究之紀錄或報告可稽。原告提起本件訴訟後，雖提
出八十四年研究開發方案、研究人員之實際研究記錄及報告等證物。惟查，上開私文
書尚無法確切證明係原告公司八十四年研究成果，否則焉有直至八十八年九月間提起
本件訴訟，始提出供核之理。上開證物尚無法為有利原告之認定。原告主張，核無足
採。揆諸首揭說明，本件被告未准原告所列報研發人員薪資支出抵減稅額之處分，核
無違誤，一再訴願決定遞予維持，亦無不合，原告猶執前詞，聲明撤銷，為無理由，
應予駁回。據上論結，本件原告之訴為無理由，爰依行政訴訟法施行法第二條、行政
訴訟法第九十八條第三項前段，判決如主文。
中    華    民    國     八十九      年      十      月       五        日
                    最 高 行 政 法 院  第 五 庭
                                審 判 長 法  官      廖  政  雄
                                         法  官      廖  宏  明
                                         法  官      趙  永  康
                                         法  官      林  清  祥
                                         法  官      姜  仁  脩
右  正  本  證  明  與  原  本  無  異
                                         法院書記官  張  惠  美
中    華    民    國     八十九      年      十      月       九        日


司法院資訊處製作；財團法人民間司法改革基金會備份。
